臺灣桃園地方法院民事判決　九十一年訴字第三六七號
　　原　　　告　甲○○
　　訴訟代理人　戊○○
　　被　　　告　丙○○
　　被　　　告　丁○○
　　被　　　告　乙○○
右當事人間請求清償債務事件，本院判決如左：
    主      文
被告應給付原告新台幣伍佰萬元，及自民國九十一年三月十三日起至清償日止，按年
息百分之五計算之利息。
原告其餘之訴駁回。
訴訟費用由被告負擔。
    事    實
甲、原告方面：
一、聲明：被告應連帶給付原告新台幣（下同）五百萬元，及自起訴狀繕本送達翌日
    起至清償日止，按年息百分之五計算之利息。
二、陳述：被告丙○○、丁○○、乙○○等三人前於民國（下同）八十一年至八十三
    年間先後向原告借款，借款金額總計為五百萬元，原告已依約交付借款，被告並
    簽立借款明細作為收款憑據，原告前曾向鈞院訴請被告等三人清償借款，經被告
    允諾願出售土地清償債務，原告始撤回起訴，詎料時至今日，被告等三人均未有
    清償之意，屢經催討，未獲置理，爰依消費借貸之法律關係起訴請求。
三、證據：提出借款收支明細、營利事業登記證、勞工保險證、估價單、汽車新領牌
    照登記書各一件（以上均為影本）為證。
乙、被告丙○○方面：
一、聲明：原告之訴駁回。
二、陳述：確實對原告負有五百萬元之借款債務未清償，但目前無力清償。
丙、被告丁○○、乙○○方面：
一、聲明：原告之訴駁回。
二、陳述：系爭借款係被告丙○○向原告所借，因原告要求伊等為見證人，始在該借
    款明細單上簽名，至渠等雖曾同意將共有土地移轉與原告代償系爭借款債務，然
    此係基於與被告丙○○之兄弟情誼所為，非得遽謂伊等為共同借款人。
    理    由
一、原告主張被告三人於於八十一年至八十三年間先後向原告借款，借款金額總計五
    百萬元，原告已依約交付借款，被告並簽立借款明細作為收款憑據，嗣原告屢催
    被告清償借款，均未獲置理，爰依消費借貸之法律關係提起本件訴訟。被告丙○○對原告主張之事實俱無爭執，惟以目前無力清償等語置辯；被告丁○○、乙○○則以系爭借款係被告丙○○單獨向原告借款，伊等係以見證之意思簽名於借款
    明細表等語資為抗辯。
二、原告主張被告丙○○自八十一年至八十三年間向其借款五百萬元，業據其提出借
    款明細單一件為證，並經被告丙○○自承在卷，此部分原告主張之事實，自堪信
    為真實。
三、原告另主張被告丁○○、乙○○為共同借款人，亦應負清償借款之責，惟為被告
    丁○○、乙○○所否認。經查，系爭借款係因被告等三人合夥經營之中原企業社
    無力支付材料商貨款，經被告丙○○徵詢被告丁○○、乙○○如何因應，被告丁○○、乙○○表示無力償還，要求丙○○設法處理，而由被告丙○○出面向其岳
    父即原告借款，錢是匯至企業社，由企業社付款與材料商，嗣後被告丙○○、乙○○亦以借款人之意思簽名於借款明細表等情，業據被告丙○○於本院審理中陳
    述綦詳，而被告丁○○、乙○○對原告所提出之借款明細表上之簽名真正亦不爭
    執，惟辯稱：其等係以見證人之意思簽名於其上云云。按各當事人就其所主張有
    利於己之事實，均應負舉證之責，故一方已有適當之證明者，相對人欲否認其主
    張，即不得不更舉反證，最高法院十九年上字第二三四五號判例意旨可資參照。
    經查，前揭借款明細表中被告丁○○、乙○○之簽名既經其等二人自認為為真正
    ，應認原告就其主張被告丁○○、乙○○為共同借款人之事實已有相當之證明，
    而應由被告丁○○、乙○○二人就其抗辯係以見證人之意思簽名於借款明細表上
    之事實提出確切之反證，惟被告丁○○、乙○○就此有利於己之事實迄未能舉證
    以實其說，是其等前揭所辯，尚無足採。況若被告丁○○、乙○○所辯被告三人
    中僅有丙○○一人為借款人，其餘二人均為見證人等情屬實，衡諸常情，應係先
    由借款人丙○○簽名，再由被告丁○○、乙○○簽名於其後，並於簽名處載明渠
    等二人為「見證人」，然觀諸本件借款明細表上被告三人之簽名位置，由左至右
    分別為：「乙○○、丙○○、丁○○」，並未見有區分有「借款人」及「見證人
    」之字樣，且被告乙○○、丁○○分別係簽名於丙○○之兩側，自難認被告乙○○、丁○○有與丙○○區隔，僅以見證人身分簽名於借款明細表之意，況原告前
    於九十年六月十五日向本院訴請被告三人清償系爭借款債務，經本院以九十年度
    訴字第一一○五號受理在案，嗣被告三人同意將共有土地移轉登記與原告代償系
    爭債務，原告始撤回起訴，惟因其餘土地共有人反對致無法履行移轉登記義務等
    情，業據被告丁○○、乙○○自認屬實，查系爭借款債務高達五百萬元，苟被告
    丁○○、乙○○僅為系爭債務之見證人，焉有無條件同意移轉共有土地以清償系
    爭鉅額債務之理，因而足認被告三人係系爭借款之共同借款人。
四、綜上所述，被告三人確有向原告借用五百萬元未清償之事實，原告自得依法請求
    被告三人為清償。惟按數人負同一債務，而其給付可分者，除法律另有規定或契
    約另有訂定外，應各平均分擔之，又數人負同一債務，明示對於債權人各負全部
    之責任者，始為連帶債務人，債權人方得對之請求全部之給付，觀諸民法第二百
    七十一條、第二百七十二條第一項、第二百七十三條第一項規定甚明。本件被告
    三人共同向被原告借貸系爭款項五百萬元，此據原告於起訴狀記載甚明，而依卷
    證資料，並未有約定借款人各負責償還借款全部之證據資料，且其性質尚非不可
    分之給付，揆諸上開說明，則就本件借款，被告三人自應各負三分之一清償責任
    ，本件原告訴請被告三人負連帶清償系爭借款之責，尚無足採。從而，原告本於
    借貸之法律關係，請求被告共同給付系爭借款五百萬元及自起訴狀繕本送達翌日
    即，為有理由，應予准許，逾此所為請求，為無理由，應予駁回。
五、本件事證已臻明確，兩造其餘攻擊防禦方法及舉證，核與判決結果不生影響，爰
    不一一論述，附此敘明。
六、據上論結，本件原告之訴為一部有理由，一部無理由，依民事訴訟法第七十九條
    但書之規定，判決如主文。
中　　　華　　　民　　　國　　九十一　　年　　 十一　　 月　　　四　　　日
                                    臺灣桃園地方法院民事第二庭
~B法　　　官　劉佩宜
右為正本係照原本作成
如對本判決上訴應於判決送達後廿日內向本院提出上訴狀
中　　　華　　　民　　　國　　九十一　　年　　 十一　　 月　　　六　　　日
~B法院書記官　徐永本
